【裁判字號】    90,交易,308
【裁判日期】    900801
【裁判案由】    過失傷害
【裁判全文】
臺灣臺中地方法院刑事判決                          九十年度交易字第三八號
    公  訴  人  臺灣台中地方法院檢察署檢察官
    被      告  丁○○
右列被告因業務過失傷害案件，經檢察官提起公訴（八十九年度偵字第一一三九七號
），本院判決如左：
    主  文
丁○○從事業務之人，因業務上之過失傷害人，處有期徒刑玖月。
    事  實
一、丁○○未曾考領取得駕駛執照，應不得駕駛車輛，惟其平日係以駕駛無牌照之拼
    裝機動三輪車四處拾荒為業，係以從事駕駛為業務之人。丁○○於民國八十九年
    四月二十二日上午某時駕駛拼裝機動三輪車欲外出拾荒前，本應詳細檢查煞車是
    否確實有效，詎竟疏未檢查即駕車外出，而未能事先發現煞車有無故障，迨於同
    日中午十二時五分許，丁○○拾荒完畢駕駛拼裝機動三輪車欲返回住處，沿台中
    市○○路由東往西方向行駛，途經設有行車管制號誌之永順路與永春東三路口直
    行時，丁○○另應遵守燈光號誌之指示，以防止危險之發生，而依當時天侯陰天
    、日間自然光、路面乾燥、無缺陷、無障礙物、視距良好之情形下，並無不能注
    意之情事，乃疏未注意及此，在前方號誌燈己轉為紅燈時適因煞車失靈無法煞停
    而闖越，適有甲○○ (涉犯過失傷害部分，業經檢察官為不起訴處分確定)駕駛
    車牌號碼Ｘ六─九一八○號自小客車，沿永春東三路由北往南方向依綠燈指示直
    行進入交岔路口，因而閃煞不及，自小客車車頭撞及被告所駕駛拼裝機動三輪車
    右側，致甲○○受有右側顳部擦挫傷及瘀腫約三ｘ三公分、右肘挫傷、右膝挫傷
    約三ｘ三公分、左膝擦挫傷及瘀腫約四ｘ三公分，丁○○所駕駛之拼裝機動三輪
    車並側翻滑衝波及由乙○○所騎乘附載丙○○及由沈美卿所騎乘均沿永順路由西
    往東方向行駛至該處停車等候紅燈之車牌號碼ＫＺＢ─二○○號及ＪＫＳ─三二
    七號機車，造成乙○○受有頭部外傷合併裂創傷十ｘ三ｘ一公分、左肱骨幹骨折
    、左尺骨幹粉碎性骨折、左脛骨幹開放性粉碎性骨折、左第三、四、五肋骨骨折
    ；丙○○受有頭部外傷顏面裂創傷十ｘ三ｘ一公分、左股骨頸、左股骨幹骨折、
    左足背撕裂創傷十ｘ三ｘ一公分、左手肘、左足背等多處擦傷；沈美卿則受有左
    上臂瘀傷、左膝擦傷五ｘ三公分、右下肢擦傷六ｘ一．五公分等傷害。
二、案經甲○○訴由台中市警察局第四分局報請；乙○○、丙○○、沈美卿分別訴由
    臺灣臺中地方法檢察署檢察官偵查起訴。
    理  由
一、
(一)、訊據被告丁○○對於未曾考領取得駕駛執照，其平日係以駕駛無牌照之拼裝機
      動三輪車四處拾荒為業，在右揭拾荒完畢欲返回住處途中，駕駛拼裝機動三輪
      車，與告訴人甲○○、乙○○、丙○○、沈美卿發生車禍之事實，除辯稱：伊
      通過路口當時號誌燈為黃燈，且告訴人甲○○車速過快，亦有過失外，餘均坦
      白承認，核與告訴人甲○○、乙○○、丙○○、沈美卿之指述情節除車禍發生
      原因外大致相符，並有警繪肇事現場草圖、道路交通事故調查報告表、現場暨
      車損照片 (均影本)可資佐證，而告訴人四人因本件車禍分別受有如事實欄所
      示之傷害，亦有診斷證明書影本四紙在卷可憑。
(二)、按行車前煞車須詳細檢查確實有效；汽車行駛至交岔路口，應遵守燈光號誌之
      指示，道路交通安全規則第八十九條第一項一款、第一百零二條第一項第一款
      分別定有明文。被告既係車輛駕駛人，前開交通規則為其所應注意，而依肇事
      當時天侯陰天、日間自然光、路面乾燥、無缺陷、無障礙物、視距良好 ( 見
      右開道路交通事故調查報告表)之情形下，殊無不能注意之情事。而本件肇事
      之台中市○○路與永春東三路口，係設有行車管制號誌之交岔路口，有前開道
      路交通調查報告表可憑，則被告欲駕駛拼裝機動三輪車前自應詳細檢查煞車是
      否確實有效，且行駛至該設有行車管制號誌之路段時，在無不能注意之情形下
      ，並應遵守燈光號誌之指示，以防止危險之發生。惟被告於本院九十年六月二
      十日訊問時供陳：「 (問：當天出門前有無檢查三輪車剎車有無問題？)沒有
      ，就是因為沒有檢查才會在肇事現場剎車失靈」等語；又告訴人乙○○、沈美
      卿於本院九十年六月六日訊問時均指稱：被告當時係一路按喇叭等語，亦可堪
      佐證被告當時煞車確實失靈之事實。其次，肇事當時，告訴人甲○○行駛之台
      中市○○○○路號誌燈為綠燈，被告所行駛永順路號誌燈為紅燈之事實，業據
      告訴人四人分別指明；另據告訴人乙○○、沈美卿於本院九十年六月六日訊問
      時均另指稱：伊等係在被告尚未經過停止線進入路口前，即已停車等侯紅燈等
      語，足見當時被告確實闖越紅燈，被告所辯當時僅係黃燈云云，應係避重就輕
      之詞，不足採信。因此，本件車禍之發生，顯係被告行車前未詳細檢查煞車是
      否確實有效，無法事先發現煞車有無故障，以致行駛至肇事路口時，前方號誌
      燈雖己轉為紅燈，但因煞車失靈乃法煞停而闖越致遭閃煞不及由告訴人甲○○
      駕駛之自小客車撞及，並進而波及由告訴人乙○○所騎乘附載告訴人丙○○、
      告訴人沈美卿所騎乘停車等候紅燈之機車，造成告訴人四人受有右述傷害，堪
      以認定，是被告就本件事故之發生顯有過失，且本件車禍經送請鑑定及覆議結
      果，就被告闖越紅燈為肇事原因之過失部分，亦為相同之認定，有台灣省台中
      市區車輛行車事故鑑定委員會八十九年九月一日中市鑑字第八九０四七九號函
      附鑑定意見書、台灣省車輛行車事故覆議鑑定委員會八十九年十一月二十七日
      府覆議字第八九一九二九號函在卷可憑。而被告之過失行為與告訴人四人之傷
      害間並有相當因果關係。
(三)、次按刑法第二百八十四條過失傷害罪之構成要件，除須行為人具有依刑法第十
      四條所規定之應注意能注意而不注意之行為不法外，尚須具備有結果不法之要
      件，亦即須以行為人之行為為結果發生之原因、結果必須具有可避免性、結果
      以及因果歷程必須客觀可預見。因此若行為人雖違背注意義務，而發生構成要
      件之該當結果，但如已幾近確定之可能性，可確認行為人縱然符合注意義務之
      要求，保持客觀必要之注意，而構成要件之結果仍會發生，則此結果即係客觀
      不可避免，而無結果不法，行為人即因之不構成過失犯，例如行為人依號誌指
      示行車，雖略有超越時速限制行駛之情事，然對於被害人突然違反號誌指示侵
      入交岔路口，因而肇事，則行為人對於車禍事故之發生，在客觀上已無避免之
      可能性時，行為人對於結果之發生即無過失之可言，此在學說上或謂欠缺違法
      性關係，或謂係欠缺構成要件該當之責任關係，惟行為人對於結果之發生既無
      過失可言，因認其行為已與過失傷害罪之構成要件不合。雖亦有謂行為人既已
      超速行駛，已違反其注意義務，且若行為人未超速行駛，當可因於肇事之時點
      尚未抵達現場，而可避免事故之發生，然時速之限制目的係在使駕駛人於事故
      發生前有適當之反應時間，並非在延遲抵達現場之時間，且事故既已發生，自
      應就事故發生之客觀上有無避免可能性加以判斷，而非以虛擬之狀況加以推論
      ，更且就當前社會對於交通流暢性之高度需求，縱然仍必須對於參與交通活動
      人之身體法益予以保障，但仍不應科以每一位參與交通事故人過高之注意義務
      ，因此當汽車駕駛人應可信賴參與交通行為之對方，亦將同時為必要之注意，
      相互為遵守交通秩序之適當行為，而無考慮對方將會有違反交通規則之不當行
      為之義務時 (最高法院八十八年度台上字第一八五二號判決意旨參照)，而其
      行為對於結果之發生在客觀上復無避免可能性時，則縱然行為人有若干違反交
      通安全規則之行為，其行為仍應無客觀之可責性，亦不得科以過失之罪責。尤
      以依道路交通安全規則第一百零二條第一項第一款之規定，汽車行駛至交岔路
      口，應遵守燈光號誌之指示。此項規定除限制汽車駕駛人負有依號誌指示行車
      之義務外，亦應具有賦予汽車駕駛人有依號誌指示通行權利之意味，汽車駕駛
      人行使此項路權，固仍應注意遵守道路交通安全規則，但既屬權利，自應獲得
      其他參與交通人之尊重。本件車禍之發生，係被告行車前未詳細檢查煞車是否
      確實有效，無法事先發現煞車有無故障，以致行駛至肇事路口時，前方號誌燈
      雖己轉為紅燈，但因煞車失靈乃法煞停而闖越致遭閃煞不及依綠燈指示前行由
      告訴人甲○○駕駛之自小客車撞及，並進而波及由告訴人乙○○所騎乘附載告
      訴人丙○○、告訴人沈美卿所騎乘停車等候紅燈之機車所致，已敘述同前；又
      依告訴人甲○○之供述，其行經肇事路口之時速約四、五十公里等語；另本件
      車禍之撞擊點，係在台中市○○路內側快車道處 (約在道路交通事故調查報告
      表內載刮地痕附近)，距告訴人甲○○所行駛之永春東三路路口停止線約八公
      尺 (依道路交通事故調查報告表之記載計算)，則告訴人甲○○自進入路口至
      發生車禍之時間僅約０．六秒 (以時速五十公里計算)；另參諸交通部頒汽車
      行駛距離及反應距離一覽表所載，一般駕駛人之平均反應力，約四分之三秒即
      ０．七五秒，因此，告訴人甲○○駕駛自小客車依綠燈指示前行，縱使其於進
      入路口時即已發現由被告所駕駛之拼裝機動三輪車，惟在事出突然之慌亂情形
      下，於短短約０．六秒之時間內反應尚且不及，更難期其能採取適當之安全措
      施，以避免本件車禍之發生。其次，本件肇事路段之時速限制為四十公里 (參
      照前開道路交通調查報告表)，而告訴人甲○○肇事當時之時速約四、五十公
      里，是告訴人甲○○之行為雖有違反道路交通安全規則第九十三條第一項之規
      定，惟告訴人甲○○既係依號誌指示行車，被告突然違規闖越紅燈進入路口，
      衡諸當時之客觀事態，告訴人甲○○縱使依規定速限行車，對於事故之發生仍
      應無避免之可能性，揆諸前揭說明，告訴人甲○○對於本件事故之發生即無過
      失可言。且依前開鑑定及覆議結果，就告訴人甲○○肇事原因部分，均為相同
      之認定，檢察官就告訴人甲○○涉犯過失傷害部分，亦認其無過失，予以不起
      訴處分，並經駁回再議確定，有台灣台中地方法院檢察署八十九年度偵字第一
      一三九七號不起訴處分書、台灣高等法院台中分院檢察署九十年度議字第五五
      七號處分書可參。
(四)、綜上所述，本件事證明確，被告所辯均無足採，其犯行堪以認定，應予依法論
      科。
二、被告平日係以駕駛無牌照之拼裝機動三輪車四處拾荒為業，為從事駕駛業務之人
    ，其因業務上駕駛之過失肇致車禍，使告訴人四人受傷，核其所為，係犯刑法第
    二百八十四條第二項前段之業務過失傷害罪，公訴意旨認被告所為係犯刑法第二
    百八十四條第一項前段之普通過失傷害罪，容有未恰，然起訴之基本事實相同，
    爰依法變更起訴法條。按所謂汽車，係指在道路上不依軌道或電力架線而以原動
    機行駛之車輛而言 (道路交通安全規則第二條第一項第一款)，被告所駕駛之拼
    裝機動三輪車，既係以動力機械發動，自屬該條款所稱汽車之範疇，雖依現行法
    規駕駛該類型車輛者無法考領駕照，惟拼裝車輛未經核准領用牌照行駛者，本不
    得在道路上行駛(道路交通管理處罰條例第十二條第一項第二款)，被告無照駕駛
    該拼裝機動三輪車行駛於道路上，其違法性遠較無照駕駛一般車輛為高，是被告
    無照拼裝機動三輪車致告訴人四人受傷，自應依道路交通管理處罰條例第八十六
    條第一項規定加重其刑，此要為當然之解釋，否則法律之適用，顯有輕重失衡之
    虞。被告一過失行為，致告訴人四人受傷，為一行為觸犯數罪名，係想像競合犯
    ，應從一重處斷。公訴人就事實欄所示犯罪事實，雖僅起訴被告過失傷害告訴人
    乙○○、丙○○、沈美卿之一部事實，惟被告就過失傷害告訴人甲○○之犯行，
    既與起訴部分有想像競合犯之裁判上一罪關係，為起訴效力所及，自在本院所應
    審理之範圍。爰審酌被告過失非輕，告訴人四人所受傷害之程度，被告肇事後雖
    大致坦承犯行，惟尚未能告訴人和解取得諒解等一切情狀，量處如主文所示之刑
    以示懲儆。
據上論斷，應依刑事訴訟法第二百九十九條第一項前段、第三百條，刑法第二百八十
四條第二項前段、第五十五條，道路交通管理處罰條例第八十六條第一項，罰金罰鍰
提高標準條例第一條前段，判決如主文。
中      華      民      國      九十    年      八      月      一      日
                                    臺灣臺中地方法院交通法庭
                                        法  官  劉長宜
右正本證明與原本無異。
如不服本判決，應於判決送達後十日內向本院提出上訴狀，上訴於臺灣高等法院臺中
分院( 須附繕本 )。
                                        書記官
中      華      民      國     九十       年        八      月    七    日
附錄法條：
刑法第二百八十四條第二項
從事業務之人，因業務上之過失傷害人者，處一年以下有期徒刑、拘役或一千元以下
罰金。致重傷者，處三年以下有期徒刑、拘役或二千元以下罰金。


司法院資訊處製作；財團法人民間司法改革基金會備份。
